臺灣桃園地方法院民事判決　　　　　109年度家繼訴字第120號
原　　　告　王春香　
訴訟代理人　張育銜律師
被　　　告　王昭新　
　　　　　　王玉香　



　　　　　　李漢鈞　

上列當事人間請求分割遺產事件，本院於民國110 年10月13日言
詞辯論終結，判決如下：
    主  文
兩造就被繼承人葉侑妹所遺如附表一所示遺產，分割如附表一分
割方法欄所示。
訴訟費用由兩造依附表二所示應繼分比例負擔。
    理  由
一、被告王昭新、李漢鈞經合法通知，無正當理由未於言詞辯論
    期日到場，核無民事訴訟法第386 條各款所列情形之一，爰
    依家事事件法第51條準用民事訴訟法第385 條第1 項前段規
    定，依原告之聲請，准由其一造辯論而為判決。
二、原告主張：兩造為被繼承人葉侑妹（女，民國109 年2 月22
    日死亡）之全體繼承人，葉侑妹遺有如附表一所示遺產，附
    表中編號1 至4 之不動產（編號1 及3 之不動產，下稱楊梅
    區房地，編號2 及4 之不動產，下稱觀音區房地）均已辦妥
    繼承登記，目前公同共有人為兩造，查若依兩造應有部分比
    例採用為原物分割方式，除難以公平分配，徒增日後各共有
    人使用上之相關爭議外，且各共有人分得部分均有出入需求
    ，勢將另劃出共同使用之門廳、走道空間，並就該空間維持
    共有、約定使用或其他方式之法律關係，或以新增設門戶或
    其他出入口供各共有人出入，恐將破壞原建物結構，故兩造
    不適宜採用原物分割方式，次查兩造如採用變價分割方式，
    將來以透過市場自由競爭方式變價，除可使系爭不動產所有
    權歸一，使不動產市場價值極大化外，亦可參與買受或於拍
    定後依相同條件行使優先承買權，俾維持共有物之經濟效益
    ，是以變價方式分割，並將所得價金按如附表二應繼分比例
    欄所示分配予各繼承人，足能兼顧各繼承人之利益，並符合
    公平均衡原則，且能徹底消滅兩造之共有關係，更符合全體
    共有人利益。又就附表一中編號5 之不動產（下稱花蓮區房
    屋）因屬違章建築，無從辦理繼承登記，惟業已辦妥變更房
    屋稅納稅義務人，且因該不動產屬違章建築，若經變價程序
    恐有拍定之困難，故爰請求將該不動產公同共有關係終止改
    為分別共有關係，作為分割方式。再查附表一編號6 所示存
    款部分，為葉侑妹對於金融機關之金錢消費寄託債權，直接
    分配予各繼承人並無顯然困難。葉侑妹之存款以郵局回函之
    餘額新台幣（下同）26,206元加上葉侑妹死亡後遭被告王玉
    香所提領15萬元，故存款部分合計應為17萬6,206 元（計算
    式：150,000 元＋26,206元＝176,206 元），此部分爰請求
    以原物分配方式，將上開款項及其所生孳息由兩造各按四分
    之一應繼分比例取得。末查葉侑妹於生前曾與他人簽訂楊梅
    區房屋之租賃契約，每月租金為1 萬9,000 元，惟葉侑妹身
    故後，於109 年4 月起，該租金均由被告王玉香所收受，被
    告王玉香已收受12月之租金，合計為22萬8,000 元（計算式
    ：19,000元×12＝228,000 元），此部分仍屬葉侑妹之遺產
    ，請求納入本案分配標的並依應繼分比例分割。綜上所述，
    爰依法請求分割遺產，楊梅區房地及觀音區房地請求變價分
    割，變價所得由兩造依應繼分比例分得，其餘財產依原物分
    割，均由兩造依應繼份比例予以分割等語。
三、被告王玉香答辯謂：於109 年2 月22日，葉侑妹身故後，訴
    外人游祥芳（誤為游祥方）交給王玉香楊梅區及觀音區房屋
    之所有權狀、葉侑妹之郵局存摺、印章及帳戶密碼，並對王
    玉香稱葉侑妹臨終時表示，希望楊梅區及花蓮區等房屋由原
    告、被告王玉香及王昭新三人均分，至李漢鈞應分得多少遺
    產部分，葉侑妹僅表示多少給一點，故楊梅區房屋之持分應
    為李漢鈞八分之一，原告、王玉香及王昭新各二十四分之七
    ，花蓮區房屋由原告、被告王玉香、王昭新及李漢鈞各持分
    八分之一，另觀音區房屋則由王玉香獨自取得，而存款部分
    郵局現金原告所稱王玉香提領之15萬元，該款項原先係欲作
    為葉侑妹之喪葬費用，但被告王昭新稱可向政府請領喪葬津
    貼後，目前尚未使用該筆15萬元，又楊梅區房屋之租金為22
    萬8,000 元，是葉侑妹存款部分合計為37萬8,000 元（計算
    式：150,000 元＋228,000 元＝378,000 元），惟葉侑妹生
    前曾向訴外人游祥芳借款8 萬元，經葉侑妹陸續還款後，目
    前尚餘1 萬元未清償，又訴外人游祥芳在葉侑妹生前曾充當
    看護照顧葉侑妹，照顧時間為108 年11月至109 年2 月期間
    ，一天以2000元計算，合計照顧費用為22萬8,000 元（計算
    式：2,000 元×114 天＝228,000 元），此部分應列入繼承
    債務，是葉侑妹存款部分應先清償訴外人游祥芳23萬8,000
    元債務（計算式：228,000 元＋10,000元＝238,000 元）後
    ，剩餘14萬元（計算式：378,000 元－238,000 元＝140,00
    0 元），由原告、被告王玉香、王昭新及李漢鈞各按應繼分
    比例取得，上述內容均有訴外人游祥芳口述之錄音檔為證，
    是以，王玉香不同意原告所提分割遺產方式，並請求傳喚訴
    外人游祥芳到庭作證等語，並聲明：駁回原告之訴。
四、被告王昭新、李漢鈞均未到庭亦未以書狀表示意見。
五、經查，原告前揭主張之事實，業據提出戶籍謄本、財政部北
    區國稅局遺產稅免稅證明書、被繼承人葉侑妹之繼承系統表
    、附表一中編號1 至4 之不動產原告所有權狀影本、花蓮縣
    地方稅務局玉里分局函、被繼承人葉侑妹中華郵政帳戶12個
    月交易明細表、被繼承人葉侑妹之所有不動產第一類登記謄
    本等件為證，本院並依職權調閱中華郵政股份有限公司桃園
    觀音新坡郵局葉侑妹帳戶客戶歷史交易清單等。被告王昭新
    、李漢鈞均未到庭，且未提出任何書狀表示意見，而被告王
    玉香不爭執原告主張兩造為葉侑妹之全體繼承人及葉侑妹之
    遺產內容等情，惟主張葉侑妹尚有積欠訴外人游祥芳債務及
    主張分割方式如前所述。
六、按遺囑應依左列方式之一為之：一、自書遺囑。二、公證遺
    囑。三、密封遺囑。四、代筆遺囑。五、口授遺囑。民法第
    1189條訂有明文。次按遺囑人因生命危急或其他特殊情形，
    不能依其他方式為遺囑者，得依左列方式之一為口授遺囑：
    一、由遺囑人指定二人以上之見證人，並口授遺囑意旨，由
    見證人中之一人，將該遺囑意旨，據實作成筆記，並記明年
    、月、日，與其他見證人同行簽名。二、由遺囑人指定二人
    以上之見證人，並口述遺囑意旨、遺囑人姓名及年、月、日
    ，由見證人全體口述遺囑之為真正及見證人姓名，全部予以
    錄音，將錄音帶當場密封，並記明年、月、日，由見證人全
    體在封縫處同行簽名。又口授遺囑，應由見證人中之一人或
    利害關係人，於為遺囑人死亡後三個月內，提經親屬會議認
    定其真偽，對於親屬會議之認定如有異議，得聲請法院判定
    之。民法第1190條、第1195條、第1197條分別定有明文。再
    按遺囑性質上為一無相對人之單獨行為，且遺囑應依法定方
    式為之，苟有任何部分不合遺囑之法定方式者，該遺囑即全
    部不生效力。雖被告王玉香辯稱：被繼承人葉侑妹身故時，
    曾口頭向訴外人游祥芳表示希望楊梅區房屋由兩造均分，觀
    音區房屋由伊獨自取得，其餘花蓮區房屋及存款部分則應先
    扣除葉侑妹生前對於訴外人游祥芳之債務後，才由兩造按應
    繼分比例取得等云云，然被告王玉香並未就被繼承人葉侑妹
    對於訴外人游祥芳之生前債務提出事證以實其說，且其所謂
    被繼承人葉侑妹所為之口頭遺囑，亦非被告王玉香親自見聞
    ，而係由訴外人游祥芳轉述得知，則被繼承人葉侑妹之口頭
    遺囑是否為真，尚屬有疑，縱被告王玉香請求傳喚訴外人游
    祥芳出庭作證，惟被繼承人葉侑妹之口頭遺囑並不符合上揭
    口授遺囑之法定要件，應為無效，被告王玉香抗辯本件遺產
    分割方式應依照被繼承人葉侑妹之口頭遺囑內容而為之，核
    非可採。至於被告王玉香主張葉侑妹生前尚積欠訴外人游祥
    芳上開債務238,000 元一節，則為原告所否認。被告王玉香
    復未提出證據證明之，本庭傳喚證人游祥芳於110 年10月13
    日到庭作證惟其並未到庭，從而，被告王玉香此部分主張，
    因舉證不足，尚難憑採。若訴外人游祥芳認其確實對葉侑妹
    有上開債權，其自可另依民事訴訟程序主張之。
七、按遺產繼承人，除配偶外，依下列順序定之：一、直系血親
    卑親屬。二、父母。三、兄弟姊妹。四、祖父母。同一順序
    之繼承人有數人時，按人數平均繼承。但法律另有規定者，
    不在此限。民法第1138條、第1141條分別定有明文。又繼承
    人有數人時，在分割遺產前，各繼承人對於遺產全部為公同
    共有。繼承人得隨時請求分割遺產。但法律另有規定或契約
    另有訂定者，不在此限。公同共有物之分割，除法律另有規
    定外，準用關於共有物分割之規定。分割之方法不能協議決
    定，或於協議決定後因消滅時效完成經共有人拒絕履行者，
    法院得因任何共有人之請求，命為下列之分配：一、以原物
    分配於各共有人。但各共有人均受原物之分配顯有困難者，
    得將原物分配於部分共有人。二、原物分配顯有困難時，得
    變賣共有物，以價金分配於各共有人；或以原物之一部分分
    配於各共有人，他部分變賣，以價金分配於各共有人。民法
    第1151條、第1164條、第830 條第2 項、第824 條第2 項分
    別定有明文。查兩造為葉侑妹之繼承人，在分割遺產前，對
    於遺產全部為公同共有，因上開遺產無不能分割之情形，亦
    無不分割約定，兩造又不能協議分割，原告請求裁判分割遺
    產，終止兩造間公同共有關係，自屬有據。原告主張附表一
    中編號1 至4 之不動產以變價後按應繼分比例進行分配，斟
    酌本件遺產種類、性質及經濟效用，暨考量現階段無從期待
    兩造後續得行有效聯繫，溝通協調被繼承人所留不動產之使
    用良法，實難認分割由全體繼承人分別共有的確符合兩造最
    大利益，本院認為原告建議之變價分割方式核屬適當，於法
    並無不合，爰予准許。又原告主張附表一中編號5 之不動產
    係違章建築變價不易，宜按應繼分比例分割為分別共有，被
    告王玉香無表示不同意見，其餘被告王昭新、李漢鈞則未到
    庭表示意見，本院認於法無違且對兩造並無不利，亦無因各
    繼承人受分配價值不同，而有相互找補問題，應屬適當，至
    附表一中編號6 、7 之存款、租金及現金款項，經本院調閱
    被繼承人葉侑妹之中華郵政股份有限公司桃園觀音新坡郵局
    109 年10月21日儲字第1090272664號函附帳戶歷史交易清單
    ，可知被繼承人葉侑妹郵局帳戶目前結餘為2 萬6,206 元，
    加以被告王玉香所提領屬被繼承人葉侑妹之15萬元及收取附
    表一中編號7 之不動產出租款項22萬8,000 元，合計編號6
    、7 之存款及現金結餘為40萬4,206 元（計算式：150,000
    元＋26,206元＋228,000 元＝404,206 元），按兩造應繼分
    比例分配，各繼承人應分配10萬1,052 元（元以下四捨五入
    ），惟被告王玉香於被繼承人葉侑妹死亡後收受如附表一編
    號7 之不動產租金款項22萬8,000 元及提領屬被繼承人葉侑
    妹存款15萬元，是被告王玉香經扣除因應繼分比例所分配之
    10萬1,052 元後，仍應返還原告、王昭新及李漢鈞合計為27
    萬6,948 元（378,000 元-10,1052元＝276,948 元）之款項
    ，亦屬適當，爰判決如主文所示。
八、本件事證已臻明確，兩造其餘攻擊防禦方法及證據，核與判
    決結果不生影響，爰不一一論述，併此敘明。
九、因共有物分割、經界或其他性質上類似之事件涉訟，由敗訴
    當事人負擔訴訟費用顯失公平者，法院得酌量情形，命勝訴
    之當事人負擔其一部，民事訴訟法第80條之1 定有明文。本
    件分割遺產之訴，係固有必要共同訴訟，兩造間本可互換地
    位，且兩造均蒙其利，如僅由敗訴之被告負擔訴訟費用顯失
    公平，應由兩造依附表二所示應繼分比例分擔，較為公允。
十、據上論結，本件原告之訴為有理由，依家事事件法第51條，
    民事訴訟法第80條之1 ，判決如主文。
中    華    民    國  110     年    11    月    25    日
                       家事法庭  法 官  張淑芬
以上正本係照原本作成。                          
如對本判決上訴，須於判決送達後20日內向本院提出上訴狀。（
須按他造人數提出繕本，並繳納第2 審裁判費），上訴於台灣高
等法院。如委任律師提起上訴者，應一併繳納上訴審裁判費。
中    華    民    國  110     年    11    月    25    日
                                書記官  邱信璋  
 
附表一：被繼承人葉侑妹之遺產及分割方法
┌──┬──┬────────┬────┬────────┐
│編號│項目│財產標示        │權利範圍│分割方法        │
├──┼──┼────────┼────┼────────┤
│ 1  │土地│桃園市00區00 段 │  全部  │應予變賣，所得價│
│    │    │0000 -0000地號  │        │金，由兩造按附表│
│    │    │                │        │二所示應繼分比例│
│    │    │                │        │分配。          │
├──┼──┼────────┼────┼────────┤
│ 2  │土地│桃園市00區00段  │  全部  │同上            │
│    │    │0000-0000 地號  │        │                │
│    │    │                │        │                │
├──┼──┼────────┼────┼────────┤
│ 3  │房屋│桃園市00區00段第│  全部  │同上            │
│    │    │000 建號（門牌：│        │                │
│    │    │原桃園市00區00路│        │                │
│    │    │0 段000 號，變更│        │                │
│    │    │為：桃園市00區00│        │                │
│    │    │路0 段000 號）  │        │                │
│    │    │                │        │                │
├──┼──┼────────┼────┼────────┤
│ 4  │房屋│桃園市00區00段  │  全部  │同上            │
│    │    │000 建號（門牌：│        │                │
│    │    │桃園市00區00路0 │        │                │
│    │    │段000 巷0 弄00號│        │                │
│    │    │）              │        │                │
├──┼──┼────────┼────┼────────┤
│ 5  │房屋│花蓮縣00鄉00村00│二分之一│由兩造按附表二所│
│    │    │00號            │        │示之應繼分比例分│
│    │    │                │        │配取得          │
├──┼──┼────────┼────┼────────┤
│ 6  │存款│0000郵局存款新臺│全部及孳│存款（含法定孳息│
│    │    │幣176,206 元（其│息      │）、租金均按附表│
│    │    │中15萬元已由被告│        │二所示之應繼分比│
│    │    │王玉香提領）    │        │例分配取得後，再│
│    │    │                │        │由被告王玉香補償│
├──┼──┼────────┼────┤原告、被告王昭新│
│ 7  │租金│葉侑妹出租所遺不│  全部  │、被告李漢鈞每人│
│    │    │動產租金228,000 │        │各新臺幣92,316元│
│    │    │元（現由被告王玉│        │                │
│    │    │香收取保管中）  │        │說明：          │
│    │    │                │        │1 、編號6 、7 之│
│    │    │                │        │動產結餘為40萬4,│
│    │    │                │        │206 元（計算式：│
│    │    │                │        │150,000 元＋26, │
│    │    │                │        │206 元＋228,000 │
│    │    │                │        │元＝404,206 元）│
│    │    │                │        │，按兩造應繼分各│
│    │    │                │        │1/4 分配，各繼承│
│    │    │                │        │人應分配10萬1,05│
│    │    │                │        │2 元，元以下四捨│
│    │    │                │        │五入）。        │
│    │    │                │        │2 、郵局現存款餘│
│    │    │                │        │額26,206元，由原│
│    │    │                │        │告分得8,736 元、│
│    │    │                │        │王昭新分得8,735 │
│    │    │                │        │元、李漢鈞分得8,│
│    │    │                │        │735 元。        │
│    │    │                │        │3、王玉香持有之3│
│    │    │                │        │78,000元（150,00│
│    │    │                │        │0 元＋228,000 元│
│    │    │                │        │）扣除王玉香應分│
│    │    │                │        │得之101,052 元後│
│    │    │                │        │，所餘276,948 元│
│    │    │                │        │應補償原告、王昭│
│    │    │                │        │新、李漢鈞各92,3│
│    │    │                │        │16元。          │
│    │    │                │        │4 、上開分配結果│
│    │    │                │        │。原告分得101,05│
│    │    │                │        │2元（8,736 元＋ │
│    │    │                │        │92,316元）、王昭│
│    │    │                │        │新分得101,051 元│
│    │    │                │        │（8,735 ＋92,316│
│    │    │                │        │）、李漢鈞分得10│
│    │    │                │        │1,051 元（8,735 │
│    │    │                │        │＋92,316元）、王│
│    │    │                │        │玉香分得101,052 │
│    │    │                │        │元。共合計404,20│
│    │    │                │        │6 元。          │
└──┴──┴────────┴────┴────────┘
 
附表二：兩造之應繼分比例原告、被告王昭新、被告王玉香、被
        告李漢鈞應繼分各為四分之一。